ACORDAO-COMPLETO-2355083

ACÓRDÃO DE RELAÇÃO

ACÓRDÃO DE RELAÇÃO 4046/2019 ATA 20/2019 - SEGUNDA CÂMARA

Acórdão 4046/2019-TCU-Segunda Câmara
Considerando que se trata de representação formulada pelo Ministério Público Federal (MPF) sobre possíveis irregularidades perpetradas pelo Instituto Brasileiro do Meio Ambiente e dos Recursos Naturais Renováveis (Ibama) na concessão da Licença Prévia 546/2017 para o empreendimento de mineração no Município de São José do Norte – RS sob o denominado Projeto Retiro, em desacordo, supostamente, com as normas ambientais;
Considerando que, para a referida licença prévia, o ora representante assinalou a possível ocorrência das seguintes falhas: (i) insuficiência técnica dos documentos amparadores da correspondente outorga; (ii) não cumprimento da finalidade legal nas audiências públicas; e (iii) ausência da consulta prévia informada às comunidades tradicionais potencialmente afetadas pelo empreendimento, com infração, assim, ao disposto nas Resoluções Conama 1/1986 e 9/1989, no Decreto n.º 97.632, de 1989, na Lei federal n.º 12.651, de 2012, e na Lei do Estado do Rio Grande do Sul n.º 11.520, de 2000, e na Convenção da Organização Internacional do Trabalho (OIT) n.º 169, de 1989, além dos artigos 1º, III, e 225, caput e parágrafos 1º, IV, e 2º, da Constituição de 1988;
Considerando que, após a análise do feito, com a atenta leitura da representação e dos seus anexos (Peças 1 a 56) , além da consulta aos documentos públicos para o referido processo de licenciamento ambiental no portal eletrônico do Ibama na internet, a unidade técnica não teria vislumbrado o descumprimento de normas ambientais, mas, sim, a eventual discordância técnica pelo MPF;
Considerando que o processo de licenciamento ambiental teria natureza predominantemente técnico-discricionária e, assim, o órgão ambiental contaria com certo grau de liberdade para adotar determinada metodologia científica, entre outras porventura existentes, para melhor decidir as complexas questões ambientais submetidas à sua consideração, devendo atentar, contudo, para os relevantes limites impostos, por exemplo, pelos princípios administrativos da legalidade, da eficiência e da precaução ambiental;
Considerando que não caberia ao TCU adentrar o mérito das decisões técnicas do Ibama, nem comparar os pareceres de quadro técnico do Ibama com os do corpo pericial do MPF para arbitrar as discordâncias entre as aludidas instituições, devendo o TCU exigir, todavia, que o Ibama apresente as devidas justificativas para a eventual ausência de acolhimento das ponderações técnicas suscitadas pelo MPF;
Considerando, por esse prisma, que, até o presente momento, não se vislumbrou a eventual necessidade de responsabilização dos gestores do Ibama em face das ponderações suscitadas pelo MPF, devendo o Ibama se manifestar conclusivamente, contudo, sobre todas essas ponderações do MPF e apresentar as devidas justificativas técnicas para o não acolhimento das correspondentes sugestões, em face da possível ocorrência das aludidas falhas apontadas pelo MPF (insuficiência técnica dos documentos amparadores da correspondente outorga; não cumprimento da finalidade legal nas audiências públicas; e ausência da consulta prévia informada às comunidades tradicionais potencialmente afetadas pelo empreendimento, com infração, assim, ao disposto nas Resoluções Conama 1/1986 e 9/1989, no Decreto n.º 97.632, de 1989, na Lei federal n.º 12.651, de 2012, e na Lei do Estado do Rio Grande do Sul n.º 11.520, de 2000, e na Convenção da Organização Internacional do Trabalho (OIT) n.º 169, de 1989, além dos artigos 1º, III, e 225, caput e parágrafos 1º, IV, e 2º, da Constituição de 1988) , diante da eventual infração à norma legal ou regulamentar patrimonial-ambiental;
Considerando, todavia, que o controle e a fiscalização sobre a referida matéria patrimonial-ambiental se configuram como atribuição originária do Ibama e, assim, caberia primariamente ao referido órgão ambiental analisar e se manifestar conclusivamente sobre as aludidas falhas suscitadas pelo MPF, apresentando as devidas justificativas técnicas para o não acolhimento das correspondentes sugestões;
Considerando, pelo exposto, que, no presente momento, não se mostraria adequada a atuação mais imediata e direta do TCU e, por isso, ela deve ser diferida para o momento futuro, quando o Ibama apresentar as suscitadas justificativas técnicas;
Os Ministros do Tribunal de Contas da União, reunidos em Sessão de 2ª Câmara, ACORDAM, por unanimidade, com fundamento nos arts. 143, inciso V, alínea “a”, 235, 237, inciso I e parágrafo único, e 250, inciso I, do Regimento Interno do TCU, aprovado pela Resolução n.º 246, de 2011, em conhecer da presente representação para, no mérito, considerá-la prejudicada, e prolatar as determinações abaixo indicadas:
1. Processo TC-Processo 003.829/2019-7 (REPRESENTAÇÃO) 
	1.1. Representante: Exma. Sra. Anelise Becker, como ilustre Procuradora da República no Município de Rio Grande – RS.
	1.2. Órgão: Instituto Brasileiro do Meio Ambiente e dos Recursos Naturais Renováveis – Ibama.
	1.3. Relator: Ministro-Substituto André Luís de Carvalho.
	1.4. Representante do Ministério Público: não atuou.
	1.5. Unidade Técnica: Secretaria de Controle Externo da Agricultura e do Meio Ambiente (SecexAmbiental) .
	1.6. Representação legal: não há.
	1.7. Determinar, nos termos do art. 45 da Lei n.º 8.443, de 1992, e do art. 250, II, do RITCU, que o órgão competente do Instituto Brasileiro do Meio Ambiente e dos Recursos Naturais Renováveis – Ibama adote as seguintes medidas:
	1.7.1. analise e se manifeste conclusivamente sobre todas as ponderações anunciadas nestes autos pela Procuradora da República no Município de Rio Grande – RS, em obediência aos princípios administrativos da legalidade, da eficiência e da precaução ambiental, devendo o Ibama apresentar as devidas justificativas técnicas para o não acolhimento das correspondentes sugestões, em face da possível ocorrência das aludidas falhas apontadas pelo MPF (insuficiência técnica dos documentos amparadores da correspondente outorga; não cumprimento da finalidade legal nas audiências públicas; e ausência da consulta prévia informada às comunidades tradicionais potencialmente afetadas pelo empreendimento, com infração, assim, ao disposto nas Resoluções Conama 1/1986 e 9/1989, no Decreto n.º 97.632, de 1989, na Lei federal n.º 12.651, de 2012, e na Lei do Estado do Rio Grande do Sul n.º 11.520, de 2000, e na Convenção da Organização Internacional do Trabalho (OIT) n.º 169, de 1989, além dos artigos 1º, III, e 225, caput e parágrafos 1º, IV, e 2º, da Constituição de 1988) , diante da eventual infração à norma legal ou regulamentar patrimonial-ambiental;
	1.7.2. informe o TCU, no prazo de 120 (cento e vinte) dias contados da ciência desta deliberação, sobre o efetivo resultado das medidas empreendidas em cumprimento ao item 1.7.1 deste Acórdão, apresentando a cópia do correspondente processo, com toda a análise e a correspondente documentação técnica, em face da eventual ausência de acolhimento das ponderações suscitadas nestes autos pela Procuradora da República no Município de Rio Grande – RS;
	1.8. Determinar que a SecexAmbiental adote as seguintes medidas:
	1.8.1. envie a cópia do presente Acórdão ao órgão competente do Instituto Brasileiro do Meio Ambiente e dos Recursos Naturais Renováveis – Ibama, para ciência e adoção das providências cabíveis, e à ilustre representante, para ciência; e
	1.8.2. arquive o presente processo, ficando a unidade técnica dispensada de promover o monitoramento da determinação prolatada pelo item 1.7 deste Acórdão.

Segunda Câmara

Instituto Brasileiro do Meio Ambiente e dos Recursos Naturais Renováveis - Ibama.

Exma. Sra. Anelise Becker, como ilustre Procuradora da República no Município de Rio Grande - RS.

ANDRÉ DE CARVALHO

não há.

Não atuou.

REPRESENTAÇÃO (REPR)

Secretaria de Controle Externo da Agricultura e do Meio Ambiente (SecexAmbiental).